臺灣高等法院高雄分院刑事判決　　　　93年度上訴字第1225號
　　上　訴　人　臺灣屏東地方法院檢察署檢察官
　　被　　　告　甲○○○號.
上列上訴人因被告偽造文書等案件，不服臺灣屏東地方法院92年
度訴字第130 號中華民國93年9 月23日第一審判決（起訴案號：
臺灣屏東地方法院檢察署87年度偵字第7807號），提起上訴，本
院判決如下：
      主  文
原判決撤銷。
甲○○行使偽造私文書，足以生損害於他人，處有期徒刑肆月，
如易科罰金，以參佰元折算壹日。偽造丙○○之印章及「屏東縣
內埔鄉○○○段開闢十米道路土地使用同意書」上丙○○印文各
壹個均沒收。
      事  實
一、甲○○係政達代書事務所代書，於民國81年間，因曾文雄所
    有坐落屏東縣內埔鄉○○○段132 之5 號土地無對外聯絡道
    路，乃受曾文雄委託向鄰地即屏東縣內埔鄉○○○段171 之
    5 號等土地所有權人購買土地通行權以開闢道路。詎甲○○
    未經屏東縣內埔鄉○○○段171 之5 號土地（下稱系爭土地
    ）共有人丙○○同意，於81年間某不詳時間，在某不詳處所
    ，先利用不知情成年刻印者偽造丙○○之印章1 個，而後於
    81年3 月31日，在屏東縣內埔鄉政達代書事務所，持偽造之
    丙○○印章在「屏東縣內埔鄉○○○段開闢十米道路土地使
    用同意書」上蓋用丙○○之印文1 個，而偽造私文書，並於
    81年4 月間，交由曾文雄持向屏東縣內埔鄉公所作為開闢道
    路存查使用，而行使偽造私文書，足以生損害於丙○○。
二、案經丙○○訴由臺灣屏東地方法院檢察署檢察官偵查起訴。
      理  由
一、訊據被告甲○○否認有偽造私文書後行使之犯行，辯稱係經
    由丙○○同意在系爭土地上開路，且由丙○○同意在「屏東
    縣內埔鄉○○○段開闢十米道路土地使用同意書」上蓋章等
    語。
二、經查：
    (一)右揭事實，業據證人即被害人丙○○於原審結證稱事先未
      同意在系爭土地上開路，亦未在「屏東縣內埔鄉○○○段
      開闢10米道路土地使用同意書」上蓋章，印章非其所有，
      其等地主係事後阻止開路，被告甲○○於調解時表示可協
      助辦理共有土地分割，其始交付所有權狀及印章予被告甲○○等語明確（見原審卷第130 ～135 頁），證人即代書
      事務所職員黃秀榮於原審亦結證稱81年3 月31日之「屏東
      縣內埔鄉○○○段開闢10米道路土地使用同意書」係被告
      甲○○所製作等語（見原審卷第88頁），並有土地登記簿
      、「屏東縣內埔鄉○○○段開闢10米道路土地使用同意書
      」附卷可稽（見偵查1 卷第9 頁、原審卷第60頁）。
    (二)再參以系爭十米道路係於84年4 月21日發包、84年5 月5
      日開工，有屏東縣內埔鄉公所87年2 月13日（87）屏內鄉
      建字第1247號函附本鄉○○○段171 之5 號土地疑義說明
      會會議紀錄在卷可憑（見偵查1 卷第148 ～150 頁），另
      被告甲○○於84年11月1 日書立切結書，內容為：「立切
      結書人甲○○係經內埔鄉調解委員會於民國84年8 月9 日
      調解成立之相對人‧‧‧一、坐落屏東縣內埔鄉○○○段
      171 之5 號土地係由丙○○、丁○○‧‧‧各均分4分之1
      ，經上開所有權人‧‧‧同意供曾文雄開闢10米道路‧‧
      ‧二、上開地號中丙○○‧‧‧委託代書甲○○作合併分
      割後，作共有物分割，委託期間‧‧‧將應合併、分割之
      文件交到代書甲○○處時起6 個月內完成‧‧‧」，及被
      害人丙○○於84年12月29日因系爭土地開路而向屏東縣內
      埔鄉公所陳情，此均有陳情書、切結書附卷可稽（見偵查
      1 卷第64、67頁）。足見證人即被害人丙○○於原審結證
      稱被告甲○○於調解時表示可協助辦理共有土地分割，其
      始交付所有權狀及印章予被告甲○○之情，核與事實相符
      。況衡諸常情，苟被害人丙○○於81年3 月31日有同意在
      系爭土地開路，當無於事後有阻止、調解、陳情等行為之
      理。是被告甲○○辯稱81年3 月31日之「屏東縣內埔鄉○○○段開闢10米道路土地使用同意書」係經由被害人丙○○同意及交付印章蓋用等語，無可採取。
    (三)至證人黃秀榮於原審固結證稱81年3 月31日之「屏東縣內
      埔鄉○○○段開闢10米道路土地使用同意書」係被害人丙○○將印章交付代書事務所蓋用等語（見原審卷第90頁）
      ，然觀諸證人黃秀榮於原審結證稱：「（問：內埔鄉○○○段開闢10米道路土地使用同意書，有關丁○○與丙○○
      的印章，這印章根據妳的記憶，是不是他們本人來蓋的？
      ）是他們兩人自己拿過來我們事務所蓋的。」、「（問：
      甲○○先生有無向內埔鄉鄉公所提出土地無償提供使用同
      意書，上面蓋有丁○○與丙○○的印章？）我忘了。」、
      「（問：丁○○與丙○○來蓋章時是他們兩人來蓋的，還
      是有其他的人將他們的印章拿給妳蓋？）我忘了。」、「
      （問：丁○○與丙○○到你們事務所去蓋章外，還有提供
      什麼資料？）提供權狀影本」等語（見原審卷第83、84、
      90、91頁），證人黃秀榮就81年3 月31日「屏東縣內埔鄉
      ○○○段開闢十米道路土地使用同意書」上被害人丙○○
      印文蓋用之情形，證述尚非明確，已難遽採，況證人黃秀
      榮證述被害人丙○○有交付所有權狀影本，依上開所述，
      亦有可能係辦理共有土地分割。是證人黃秀榮之證述尚無
      從作為有利被告甲○○之認定。
    綜上所述，被告甲○○行使偽造私文書，事證明確，犯行堪
    以認定。
三、核被告甲○○所為，係犯刑法第216 條、第210 條行使偽造
    私文書罪。又被告甲○○利用不知情成年刻印者偽造丙○○
    之印章1 個，固為偽造印章之間接正犯，然被告甲○○偽造
    丙○○之印章後蓋用印文在「屏東縣內埔鄉○○○段開闢十
    米道路土地使用同意書」上，被告甲○○偽造丙○○之印章
    、印文乃偽造私文書之階段行為，被告甲○○偽造私文書之
    輕度行為復為行使偽造私文書之重度行為所吸收，故均不另
    論以偽造印章罪、偽造印文罪及偽造私文書罪。
四、原審不察，遽予無罪之諭知，自有未洽。檢察官上訴意旨，
    指摘原判決不當，非無理由，自應予撤銷改判。爰審酌被告
    甲○○身為代書，其受託購買鄰地通行權以開闢道路，竟未
    經系爭土地共有人即被害人丙○○同意，偽造印章蓋用在土
    地使用同意書上，並在系爭土地上開闢道路，致生損害於丙○○，行為實屬不當，然系爭土地上開闢道路使用之面積僅
    0.035 公頃，面積非甚大，而被害人丙○○之所有權應有部
    分為4 分之1 ，且系爭土地其餘共有人潘天順、潘春財、乙○○、潘林月嬌等人均有領取土地補償費，已經證人戊○○
    、潘春財、乙○○、潘林月嬌證述在卷（見偵查2 卷第151
    ～152 頁、見本院94年1 月19日言詞辯論筆錄），並有領據
    在卷足稽（見偵查1 卷第160 頁），足見被告甲○○顯非無
    償擅自在他人土地上開闢道路使用，惡性尚非重大，又被告
    甲○○前無犯有期徒刑以上之罪，有本院被告全國前案紀錄
    表在卷足憑等一切情狀，量處如主文所示之刑，並諭知易科
    罰金之折算標準。被告甲○○偽造之丙○○印章固未扣案，
    但既無證據足認已滅失，仍應依刑法第219 條規定宣告沒收
    。另「屏東縣內埔鄉○○○段開闢10米道路土地使用同意書
    」上偽造丙○○之印文1 個，不問屬於犯人與否，應依刑法
    第219 條規定宣告沒收。至偽造丙○○之「屏東縣內埔鄉○○○段開闢十米道路土地使用同意書」已交由屏東縣內埔鄉
    公所存查，非屬被告甲○○所有，故不宣告沒收，附此敘明
    。
五、公訴意旨另以：被告甲○○於民國81年間，受曾文雄委託向
    屏東縣內埔鄉○○○段171 之5 號等土地所有權人購買土地
    通行權。詎甲○○未經系爭土地共有人丁○○同意，先偽造
    丁○○之印章1 個，再於「屏東縣內埔鄉○○○段開闢10米
    道路土地使用同意書」上蓋用丁○○之印文1 個後交予曾文
    雄，足以生損害於丁○○。因認被告甲○○此部分亦涉犯刑
    法第216 條、第210 條行使偽造私文書之罪嫌。公訴人認被
    告甲○○有此部分犯行，係以丁○○之指訴，並有「屏東縣
    內埔鄉○○○段開闢10米道路土地使用同意書」附卷可佐，
    資為論據。經查，被告堅詞否認有偽造丁○○之印章及蓋印
    文在土地使用同意書之犯行，辯稱係經由丁○○之父潘春財
    同意在系爭土地上開路，且由丁○○之父潘春財交付丁○○
    印章蓋用等語。再查，丁○○於偵查中固結證稱不知系爭土
    地要開闢道路等語（見偵查2 卷第93頁），於原審亦結證稱
    未交付印章予被告甲○○，亦未在「屏東縣內埔鄉○○○段
    開闢十米道路土地使用同意書」上蓋用印文等語（見原審卷
    第138 頁）。然丁○○於原審另結證稱系爭土地係其父潘春
    財所給予，於89年間其父潘春財死亡前，均由其父潘春財管
    理，其父潘春財曾向其提及開路之事，但其對內容並不知情
    等語（見原審卷第137 、141 頁），證人即代書事務所職員
    黃秀榮於原審結證稱土地使用同意書均係通知當事人蓋章，
    但不知是否本人自己蓋章等語（見原審卷第88～90頁），另
    參以系爭土地於81年間係丙○○、丁○○、潘天順、潘林松
    連之繼承人（未辦理繼承登記）所共有，有土地登記簿在卷
    可憑（見偵查1 卷第10頁），而證人潘春財在偵查中結證稱
    有領到補償費等語（見偵查2 卷第151 頁），證人潘明豐在
    原審復結證稱其家族有提供土地給被告甲○○使用，知悉被
    告甲○○與潘天順、潘春財、潘天福談及補償之事等語（見
    原審卷第78～80頁），證人乙○○在本院結證稱有收到系爭
    土地之土地補償費等語（見本院94年1 月19日言詞辯論筆錄
    ）。綜上各節以觀，被告甲○○辯稱係經由丁○○之父潘春
    財同意在系爭土地上開路，且由丁○○之父潘春財交付丁○○印章蓋用等語，即非全不可採信。此外，復查無其他積極
    證據足證被告甲○○有偽造丁○○之印章及蓋印文在土地使
    用同意書後行使之犯行，被告甲○○此部分犯罪尚屬不能證
    明。因被告甲○○此部分行使偽造私文書犯行與前開行使偽
    造私文書有罪部分，屬實質上一罪，故不另為無罪之諭知。
據上論結，應依刑事訴訟法第369 條第1 項前段、第364 條、第
299 條第1 項前段、刑法第216 條、第210 條、第219 條、第41
條第1 項、罰金罰鍰提高標準條例第2 條，判決如主文。
本案經檢察官王登榮到庭執行職務。
中　　華　　民　　國　　94　　年　　1 　　月　　31　　日
                  刑事第九 庭  審判長法　 官  張明松
                                    法　　官  任森銓
                                    法　　官  郭玫利
 以上正本證明與原本無異。
如不服本判決應於收受本判決後10日內向本院提出上訴書狀，其
未敘述上訴理由者，並得於提起上訴後10日內向本院補提理由書
狀（均須按他造當事人之人數附繕本）「切勿逕送上級法院」。
中　　華　　民　　國　　94　　年　　1 　　月　　31　　日
                                      書記官  翁心欣
附錄本判決論罪科刑法條
刑法第210 條：
偽造、變造私文書，足以生損害於公眾或他人者，處5 年以下有
期徒刑。
刑法第216條：
行使第210 條至第215 條之文書者，依偽造、變造文書或登載不
實事項或使登載不實事項之規定處斷。
